臺灣士林地方法院民事判決　　　　　　　　　　　　　　九十三年度訴字第五六號
　　原　　　告　丙○○
　　訴訟代理人　龍其祥律師
　　被　　　告　乙○○
　　訴訟代理人　葉忠雄律師
當事人間塗銷所有權移轉登記事件，於九十三年十月二十日言詞辯論終結，本院判決
如下：
    主      文
原告之訴駁回。
訴訟費用由原告負擔。
    事實及理由
壹、程序方面：
    (一)按訴訟狀繕本送達後，原告固不得將原訴變更或追加他訴，但經被告同意者，
      不再此限，民事訴訟法第二百五十五條第一項第一款定有明文。
    (二)本件原告於九十三年一月二日遞狀起訴時：
      (1)先位聲明：
        被告甲○○（已撤回）與被告乙○○應就（起訴狀）附表所示之不動產以
          買賣為原因所為之所有權移轉登記應予塗銷。
        被告甲○○（已撤回）與被告乙○○就前項不動產所為之第二順位本金最
          高限額新台幣肆佰萬元之抵押權登記應予塗銷。
      (2)備位聲明：
        被告甲○○（已撤回）與被告乙○○應就（起訴狀）附表所示之不動產所
          有權移轉行為應予塗銷，並塗銷其所有權移轉登記。
        被告甲○○（已撤回）與被告乙○○就前項不動產所為本金最高限額新台
          幣肆佰萬元之第二順位抵押權登記應予塗銷，並塗銷其抵押權登記。
    (三)經將起訴狀繕本於九十三年一月十九日送達被告後，本院於九十三年二月十八
      日言詞辯論時，訊問原告：「先、備位聲明之請求權基礎為何？」，原告之訴
      訟代理人請求另行具狀陳報（見本院卷第四四頁）。九十三年三月十七日言詞
      辯論時，原告之訴訟代理人陳明：「先位聲明之請求權基礎為民法第二百四十
      二條代位同法第七百六十七條」，經本院闡明：「既係代位被告甲○○（已撤
      回），何以將甲○○同時列為被告？」，原告當庭請求刪除先位聲明中「被告
      甲○○」部分。本院再問：「先位聲明第二項代位行使何種權利？」，原告則
      於當場撤回該項聲明。本院又問：「備位聲明第一項、第二項有無權利混同之
      情事？」，被告之訴訟代理人亦表示：「登記謄本上無是項抵押權登記」，原
      告訴訟代理人又於當庭撤回是項聲明，並陳明備位聲明之請求權基礎係民法第
      二百四十四條。因命原告補繳裁判費五萬二千二百七十二元，本件程序諭令候
      核辦。
    (四)原告繳費後，於九十三年四月二十一日寄送法院之準備（二）狀，更改聲明為
      ：
      (1)確認被告乙○○、甲○○間就（起訴狀）附表所示之不動產之買賣關係不存
        在。
      (2)被告乙○○就前項不動產於民國九十二年一月二十二日所為之所有權移轉登
        記應予塗銷。
      並敘明「…茲因兩造就該塗銷上開登記之先決問題，即被告與甲○○間之買賣
      關係存否有所爭執，而該聲明之裁判又應以買賣法律關係存否為據，為求對於
      被告確定其法律關係之判決，爰依民法第二百五十五條第一項第六款規定追加
      確認買賣關係不存在之聲明，以杜爭議。備位聲明部分撤回」（見本院卷第八
      七頁）。
    (五)九十三年四月月二十八日言詞辯論時，被告當庭表示不同意，並對原告起訴後
      又撤回，追加後又變更，如此反反覆覆不確定的聲明，延宕訴訟近四月之久，
      提出異議。本院亦責請原告將本案訴之聲明、訴訟標的及其原因事實等訴之要
      素及各項訴訟資料準備妥適，再行陳報。
    (六)原告逾將近三月未為陳報，本院訂於九十三年八月十一日言詞辯論時，原告再
      更改訴之聲明為：
      被告應就（起訴狀）附表所示不動產於民國九十二年一月二十二日所為之所有
      權移轉登記予以塗銷。（見本院卷第一三七頁）
      經本院曉諭被告，紛爭一次解決之訴訟原則，被告要求原告不得再為任何訴之
      追加、變更之前題下，同意原告目前所為訴之變更（見本院卷第一三七頁）。
      是依上開說明，原告所為之訴之變更，應予准許，核先敘明。
貳、實體方面：
一、原告起訴主張：原告與訴外人甲○○為夫妻關係，嗣因二人關係生變，訴外人甲
    ○○並於九十一年九月間，以本院九十一年度婚字第六二五號案件訴請判決離婚
    ，原告亦於訴訟中提起反訴，請求判決離婚及分配夫妻剩餘財產。惟訴外人甲○
    ○明知原告於法定財產關係消滅時，對系爭不動產可主張剩餘財產分配請求權，
    竟於九十二年十月十六日，與被告即訴外人甲○○之生父通謀虛偽意思表示，就
    系爭不動產成立買賣契約，並辦理所有權移轉登記完畢，依民法第八十七條第一
    項前段之規定，其二人間就系爭不動產買賣之債權行為及所有權移轉之物權行為
    均無效，因訴外人甲○○怠於行使權利，原告為保全對訴外人甲○○剩餘財產之
    分配請求權，爰依民法第二百四十二條代位同法第七百七十六條中段之規定，請
    求判決：被告應就（起訴狀）附表所示不動產於九十二年一月二十二日以買賣為
    原因所為之所有權移轉登記予以塗銷。
二、被告則以：原告與訴外人甲○○間尚無死亡、離婚、分割財產等法定財產消滅之
    之事由，原告尚無剩餘財產分配之請求權可言；且剩餘財產之請求需先扣除債務
    後所剩之淨值，始有差額請求之問題，原告未能證明其二人間有剩餘財產存在，
    自非訴外人甲○○之債權人，不能行使代位權。況被告與訴外人甲○○間確有買
    賣系爭不動產之合意，復有價金交付之資金往來紀錄，自非通謀虛偽等語置辯，
    並聲明：駁回原告之訴。
三、按債權人行使代位權，依民法第二百四十二條及第二百四十三條規定，除須債務
    人怠於行使其權利外，並須債務人對債權人負遲延責任時，始得為之。而該代位
    權係債權人代行債務人之權利，故代行者與被代行者之間，必須有債權債務關係
    之存在，否則即無行使代位權可言；另按法定財產制關係消滅時，夫或妻現存之
    婚後財產，扣除婚姻關係存續中所負債務後，如有剩餘，其雙方剩餘財產之差額
    ，應平均分配。但左列財產不在此限：一、因繼承或其他無償取得之財產。二、
    慰撫金。依前項規定，平均分配顯失公平者，法院得調整或免除其分配額，民法
    第一千零三十條之一亦有明文，是法定財產制關係消滅「時」，將夫或妻現存之
    婚後財產，扣除婚姻關係存續中所負債務後，如有剩餘，「始」得請求分配其差
    額，且在法定財產制關係消滅「前」，夫或妻現存之婚後財產、婚姻關係存續中
    所負債務均處於變動之不確定狀態，尚無從計算其財產有無剩餘及剩餘差額為若
    干，甚者，若計算結果無差額，或有差額予以平均分配顯失公平，經法院調整為
    零或免除時，亦無任何剩餘財產分配請求之債權存在可言。綜上，夫妻法定財產
    制關係消滅「前」，夫或妻並無剩餘財產分配請求權，而法定財產制關係消滅「
    時」或「後」，夫或妻亦不當然得分配剩餘財產，因此，在夫或妻証明其得依據
    剩餘財產分配請求權請求分配剩餘財產差額前，尚難認妻或夫間有何債權債務關
    係，夫或妻非他方之債權人，自不得於此時代位行使另一方之任何權利。本件原
    告主張其與訴外人甲○○於七十六年九月二十八日結婚，未行約定夫妻財產制，
    訴外人甲○○於九十一年九月間，以本院九十一年度婚字第六二五號向本院訴請
    判決離婚，原告亦於訴訟中提起反訴，請求判決離婚及分配夫妻剩餘財產，該案
    件現仍於本院審理中之事實，業據提出
    自堪信為真實。職是，原告與訴外人甲○○間，迄於本院於九十三年十月二十日
    言詞辯論時，婚姻關係仍存續當中，其二人間之夫妻法定財產制關係尚未消滅，
    依前揭說明，原告尚無剩餘財產分配之請求權可言，雖原告已起訴請求分配剩餘
    財產，但原告並未提出任何証據証明，其與訴外人甲○○在法定財產制關係消滅
    「時」，計算原告或訴外人甲○○現存之婚後財產，再扣除婚姻關係存續中所負
    債務後，仍有剩餘，本院無從認定其二人間有債權債務關係存在，原告自非訴外
    人甲○○之債權人，依前揭說明，原告亦不得行使訴外人甲○○之任何權利。
四、綜上所述，原告既未能証明其對訴外人甲○○有債權關係存在，自不得依民法第
    二百四十二條之規定，代位訴外人甲○○對被告主張行使民法第七百六十七條之
    權利，則其請求代位訴外人甲○○塗銷被告就系爭不動產於九十二年一月二十二
    日以買賣為原因所為之所有權移轉登記，為無理由，應予駁回。
五、因本案事證已臻明確，兩造其餘主張及陳述及所提證據，均毋庸再予審酌，附此
    敘明。
六、據上論結，原告之訴為無理由，依民事訴訟法第七十八條判決如主文。
中　　　華　　　民　　　國　　九十三　　年　　  十一　　月　　　三　　　日
                                    臺灣士林地方法院民事第一庭
                                        法  官  陳雅玲
右為正本係照原本作成。
如對本判決上訴須於判決送達後廿日內向本院提出上訴狀。
中　　　華　　　民　　　國　　九十三　　年　　 十一 　　月　　　四　　　日
                                        書記官  黃惠苹
